【裁判字號】    96,訴,3240
【裁判日期】    971216
【裁判案由】    偽造有價證券
【裁判全文】
臺灣高雄地方法院刑事判決              96年度訴字第3240號
公  訴  人  臺灣高雄地方法院檢察署檢察官
被      告  丙○○
選任辯護人  林石猛律師
            張競文律師
上列被告因偽造有價證券案件，經檢察官提起公訴（95年度偵字
第27869號），本院判決如下：
    主  文
丙○○犯背信罪，處有期徒刑伍月，如易科罰金，以銀元參佰元
即新臺幣玖佰元折算壹日，減為有期徒刑貳月又拾伍日，如易科
罰金，以銀元參佰元即新臺幣玖佰元折算壹日。
    事  實
一、丙○○原係延龍資源科技股份有限公司（下稱延龍公司）之
    董事長，依據延龍公司於民國93年10月28日所制訂之「印鑑
    使用管理作業」，延龍公司之銀行印鑑大章係由延龍公司管
    理部門負責保管，銀行印鑑小章係由總經理負責保管，用印
    流程則為先由用印申請單位填載用印申請書及備妥用印文件
    ，經部門主管、核決主管簽核後，始至印鑑保管單位用印，
    ，丙○○明知簽發延龍公司名義之支票而需用印時，應依上
    開用印流程始得為之，詎其於93年11月間，因需用資金，原
    以其名義簽發面額均為新臺幣（下同）500 萬元之支票2 紙
    ，持向不知情之黃國忠調借資金，然黃國忠認丙○○個人簽
    發之票據擔保性不足，丙○○為順利取得借款，竟意圖為自
    己不法利益之犯意，先向不知情之延龍公司會計人員乙○○
    取得延龍公司在華僑銀行前鎮分行所開設支票帳戶之支票2
    紙（票號分別為AA0000000 、AA0000000） 後，即未經上揭
    用印流程及延龍公司董事會之同意，於93年11月下旬某日，
    自行蓋用非延龍公司銀行印鑑大、小章，簽發票號AA000000
    0 號、面額1,000 萬元、發票日期94年3 月31日之支票予黃
    國忠以充作其於93年11月11日向黃國忠借得資金1,000 萬元
    之擔保；嗣黃國忠將該支票轉讓予不知情之蕭一山屆期提示
    ，然因發票人簽章不符而遭退票，致生損害於延龍公司之商
    業信用。
二、案經延龍公司訴由臺灣高雄地方法院檢察署檢察官偵查起訴
    。
    理  由
壹、程序部分：
一、按刑事訴訟法第159 條之1 第2 項規定：「被告以外之人於
    偵查中向檢察官所為之陳述，除顯有不可信之情況者外，得
    為證據」，然刑事訴訟法，為保障被告之反對詰問權，已採
    納英美之傳聞法則，而被告以外之人於偵查中向檢察官所為
    之陳述，其本質屬傳聞證據，依傳聞法則，原無證據能力，
    係因立法者以刑事訴訟法規定檢察官代表國家偵查犯罪、實
    施公訴，依法有訊問被告、證人、鑑定人之權，且實務運作
    時，偵查中檢察官向被告以外之人所取得之陳述，原則上均
    能遵守法律規定，不致違法取供，其可信性極高，為兼顧理
    論與實務為由，而例外設定其具備非顯不可信之要件時，得
    為證據（最高法院95年度臺上字第3220號判決參照）。查證
    人即延龍公司副總經理甲○○及證人蕭一山、黃國忠於偵查
    中之證詞，已依法於檢察官訊問前具結，可擔保其係據實陳
    述，此有上開證人之結文附卷可考（見他字卷第42頁、第43
    頁、第74頁），而被告丙○○、辯護人對於上開證人之證言
    ，亦未曾釋明此等向檢察官所為之陳述，有非出於真意或有
    何違法取供之情形，本院復查無檢察官有以不正方法取證，
    或有任何其他顯有不可信之情事，揆諸上開說明，上開證人
    即延龍公司副總經理甲○○及證人蕭一山、黃國忠於偵查中
    之證述均有證據能力。
二、按被告以外之人於審判外之言詞或書面陳述，除法律有規定
    者外，不得作為證據，刑事訴訟法第159 條第1 項固定有明
    文；惟被告以外之人於審判外之陳述，雖不符刑事訴訟法第
    159 條之1 至第159 條之4 之規定，而經當事人於審判程序
    同意作為證據，法院審酌該言詞陳述作成時之情況，認為適
    當，亦得為證據；或當事人、代理人或辯護人於法院調查證
    據時，知有刑事訴訟法第159 條第1 項不得為證據之情形，
    而未於言詞辯論終結前聲明異議者，視為有前項之同意，同
    法第159 條之5 亦有明文。查延龍公司93年10月28日之印鑑
    使用管理作業1 份、高雄銀行93年11月11日入戶電匯匯款（
    匯款人：黃國忠、收款人：丙○○）回條1 紙、臺灣票據交
    換所高雄市分所（NO.00000000） 退票理由單1 紙、延龍公
    司之華僑銀行前鎮分行帳戶支票2 紙（票號分別為AA000000
    0 、AA0000000） 、延龍公司之營利事業統一發證設立登記
    申請書暨股份有限公司變更登記表1 份等，性質上雖均屬傳
    聞證據，且查無符合同法第159 條之1 至之4 等前4 條之情
    形，然檢察官、被告及辯護人於言詞辯論終結前則均未聲明
    異議，是依刑事訴訟法第159 條之5 之規定，本院審酌上開
    證據作成之情況，認為適當，均得為證據。
貳、實體部分：
一、訊據被告丙○○於本院審理中對於上開犯罪事實業已坦承不
    諱（見本院卷第286 頁），核與告訴人之指訴及證人即延龍
    公司副總經理甲○○、證人蕭一山、黃國忠於偵查中之證述
    相合（見他字卷第36頁、第37頁、第71頁、第72頁），並有
    延龍公司支票（票號：AA0000000 號；金額：1,000 萬元；
    發票日期：94年3 月31日）1 紙、延龍公司93年10月28日之
    印鑑使用管理作業1 份、高雄銀行93年11月11日入戶電匯匯
    款（匯款人：黃國忠、收款人：丙○○）回條1 紙、臺灣票
    據交換所高雄市分所（NO.00000000） 退票理由單1 紙、延
    龍公司之華僑銀行前鎮分行帳戶支票2 紙（票號分別為AA00
    00000 、AA0000000） 、延龍公司之營利事業統一發證設立
    登記申請書暨股份有限公司變更登記表1 份等在卷可稽（他
    字卷第5 頁、第41頁、偵字卷第8 頁至第13頁、第15頁、第
    45頁；本院卷第323 頁至第327 頁），足認被告丙○○之自
    白與事實相符，堪為認定事實之依據；從而，本案事證已臻
    明確，被告丙○○上開犯行，洵堪認定。
二、被告行為後，刑法部分條文已於94年2 月2 日修正公布，並
    於95年7 月1 日施行，其中刑法第2 條第1 項規定：「行為
    後法律有變更者，適用行為時之法律，但行為後之法律有利
    於行為人者，適用最有利於行為人之法律」，此係規範行為
    後法律變更所生新舊法律比較適用之準據法，本身尚無新舊
    法比較之問題，於新法施行後，應一律適用新法第2 條第1
    項之規定，為「從舊從輕」之比較，先予敘明。又刑法施行
    法亦於95年6 月14日修正，於95年7 月1 日施行，增訂第1
    條之1 規定：「中華民國94年1 月7 日刑法修正施行後，刑
    法分則編所定罰金之貨幣單位為新臺幣。94年1 月7 日刑法
    修正時，刑法分則編未修正之條文定有罰金者，自94年1 月
    7 日刑法修正施行後，就其所定數額提高為30倍。但72年6
    月22日至94年1 月7 日新增或修正之條文，就其所定數額提
    高為3 倍。」而按犯罪後刑罰法律修正後新舊法比較適用，
    應就罪刑有關法定加減原因等一切情形，綜合其全部之結果
    而為比較，再適用有利於行為人之法律處斷，且應全部適用
    舊法或新法，不得割裂適用，此有最高法院88年臺上字第58
    40號、87年度臺非字第400 號判決意旨可供參照。經查：
（一）本件被告所犯背信罪，依修正前及修正後之刑法條文論處
      之結果，因刑法第342 條第1 項均規定有罰金刑，依上開
      刑法施行法第1 條之1 ，雖改以新台幣為罰金之單位並提
      高30倍，惟因修正前之罰金單位為銀元，與新台幣之折算
      比例為3比1，又因前刑法分則有關條文罰金之倍數亦經罰
      金罰鍰提高標準條例提高為10倍，因而依修正後之刑法施
      行法第1 條之1 規定提高30倍，就罰金之最高額而言，實
      與修正前罰金之最高額相同，惟罰金之最低額部分，因刑
      法第33條第5 款業經修正，罰金最低額由銀元1 元以上，
      提高為1,000 元以上，並以百元為單位，因而以修正前之
      法律有利於被告。
（二）刑法第41條第1 項前段關於易科罰金之規定，新法修正為
      「犯最重本刑為5 年以下有期徒刑以下之刑之罪，而受6
      個月以下有期徒刑或拘役之宣告者，得以新臺幣1 千元、
      2 千元或3 千元折算1 日，易科罰金」，惟依被告行為時
      之刑罰法律，即修正前第41條第1 項前段：「犯最重本刑
      為5 年以下有期徒刑以下之刑之罪，而受6 個月以下有期
      徒刑或拘役之宣告，因身體、教育、職業、家庭之關係或
      其他正當事由，執行顯有困難者，得以1 元以上3 元以下
      折算1 日，易科罰金」，及依修正前罰金罰鍰提高標準條
      例第2 條關於「依刑法第41條易科罰金者，均就其原定數
      額提高為100 倍折算1 日；法律所定罰金數額未依本條例
      提高倍數，或其處罰法條無罰金刑之規定者，亦同」等規
      定，易科罰金之折算標準最高為銀元300 元，最低為銀元
      100 元，換算為新臺幣後，最高額為新臺幣900 元，最低
      額為新臺幣300 元，經比較修正前、後關於易科罰金折算
      標準之刑罰法，適用修正前刑法第41條第1 項前段規定對
      於被告較為有利。
（三）綜上所述，本件應整體適用修正前刑法之規定，對被告較
      為有利。
三、核被告丙○○所為，係犯刑法第342 條第1 項背信罪。又按
    刑法第201 條第1 項之偽造有價證券罪，以無製作權之人冒
    用他人名義製作有價證券為構成要件，如行為人對於該有價
    證券本有製作之權，縱令違背程序或不應製作而製作，仍與
    無製作權之人冒用他人名義製作有別，該行為除合於其他犯
    罪構成要件，應依各該規定處罰外，尚難論以偽造有價證券
    罪名；按法人雖有獨立之人格，但係由法人之代表人，代表
    法人為事實上及法律上之行為，其效果直接及於法人，倘無
    代表法人權限之人，以法人之代表人自居，逕以法人名義製
    作有價證券，固得成立偽造有價證券罪；但有代表法人權限
    之人，代表法人製作有價證券時，乃有權製作，縱令違背內
    部程序或不應製作而製作，致損及法人之利益時，除合於背
    信、侵占等要件，應依各該法條處罰外，尚不發生偽造有價
    證券問題（最高法院96年度臺上字第2596號判決參照）。是
    查被告丙○○雖係違背延龍公司內部程序而簽發不應簽發之
    上揭支票，致有損延龍公司之利益，惟丙○○於簽發該支票
    時為延龍公司之代表人，是揆之上開最高法院之見解，被告
    丙○○上揭犯行尚與偽造有價證券有間，起訴書以刑法第20
    1 條第1 項規定提起公訴，容有誤會，惟業經公訴人於論告
    時當庭變更起訴法條為刑法第342 條第1 項，是本院不再援
    引刑事訴訟法第300 條變更起訴法條（最高法院95年度臺上
    字第2633號、96年度臺上字第4724號判決參照），附此敘明
    。爰審酌被告丙○○所為犯行對告訴人延龍公司之商業利益
    造成損害，惟事後坦承犯行，犯後態度尚可，並業與告訴人
    延龍公司達成和解，此有延龍公司97年11月11日刑事撤回告
    訴狀1 份附卷可憑（見本卷第222 頁），並慮及其犯罪之動
    機、目的、手段、對社會所生危害等一切情狀，量處如主文
    所示之刑，並考量其職業及經濟能力，諭知如主文所示之易
    科罰金之折算標準。另被告丙○○上開犯行，犯罪時間在96
    年4 月24日以前，合於中華民國九十六年罪犯減刑條例第2
    條第1 項第3 款之規定，爰均依法減其上開宣告刑期2 分之
    1 ，並諭知上揭易科罰金之折算標準。至本件被告丙○○所
    簽發之支票，雖係供本件犯罪所用之物，然業已交付予黃國
    忠，已非被告丙○○所有，爰不宣告沒收，併此敘明。
據上論斷，應依刑事訴訟法第299 條第1 項前段，刑法第2 條第
1 項前段、第342 條第1 項，修正前刑法第41條第1 項前段，刪
除前罰金罰鍰提高標準條例第2 條，刑法施行法第1 條之1 ，中
華民國96年罪犯減刑條例第2 條第1 項第3 款、第7 條，判決如
主文。
本案經檢察官靳隆坤到庭執行職務
中    華    民    國    97    年    12    月    16    日
                  刑事第二庭  審判長法  官  簡志瑩
                                    法  官  曾子珍
                                    法  官  王參和
以上正本證明與原本無異。
如不服本判決應於收受送達後10日內向本院提出上訴書狀，並應
敘述具體理由；如未敘述上訴理由者，應於上訴期間屆滿後20日
內向本院補提理由書（均須按他造當事人之人數附繕本）「切勿
逕送上級法院」。
中    華    民    國    97    年    12    月    17    日
                                    書記官  陳惠玲
附錄本案論罪科刑法條全文
刑法第342條第1項
為他人處理事務，意圖為自己或第三人不法之利益，或損害本人
之利益，而為違背其任務之行為，致生損害於本人之財產或其他
利益者，處5 年以下有期徒刑、拘役或科或併科1 千元以下罰金
。


司法院資訊處製作；財團法人民間司法改革基金會備份。
